【裁判字號】    92,自緝,389
【裁判日期】    921024
【裁判案由】    詐欺
【裁判全文】
臺灣臺中地方法院刑事裁定                        九十二年度自緝字第三八九號
    自  訴  人  甲○○
    被      告  乙○○
右列被告因詐欺案件，經自訴人提起自訴，本院判決如左：
    主  文
自訴駁回。
    理  由
一、按法院或受命法官於自訴案件第一次審判期日前訊問及調查結果，如認為案件有
    刑事訴訟法第二百五十二條至第二百五十四條之情形者，得以裁定駁回其自訴，
    同法第三百二十六條第三項定有明文。
二、自訴意旨略以：被告乙○○與金廣利開發建設有限公司（下稱金廣利公司）所訂
    合約面臨廢約，被告應退回原向金廣利公司收取之佣金約新臺幣（下同）五百萬
    元，而金廣利公司於八十八年十月十一日將開發南投縣草屯鎮○○里○○段之土
    地之契約權利讓渡與自訴人，且被告前另於八十八年九月六日與自訴人另簽定合
    作開發草屯石川里土地之合約，但簽約不久，被告卻與地主接觸時聲稱未曾收過
    金廣利公司之佣金，並稱另尋新建商合作，置原簽定之合約於不顧，使自訴人權
    益受損，因認被告涉犯刑法第三百四十條常業詐欺罪、第三百四十二條第一項背
    信罪嫌云云。
三、按犯罪事實應依證據認定之，無證據不得認定其犯罪事實，刑事訴訟法第一百五
    十四條定有明文。又自訴人指訴，係以使被告受刑事訴追為目的，是其陳述是否
    與事實相符，仍應調查其他證據以資審認，不得僅憑自訴人指訴遽令被告入罪，
    有最高法院五十二年台上字第一三○○號判例意旨可資參照。次按刑法之詐欺取
    財罪之成立，以意圖為自己或第三人不法之所有，以詐術使人將本人或第三人之
    物交付為要件，所謂以詐術使人交付，必須被詐欺人因其詐術而陷於錯誤，若其
    所用方法，不能認為詐術，亦不致使人陷於錯誤，即不構成該罪，迭經最高法院
    著有判例可循（最高法院三十年上字第八一六號、四十六年台上字第二六○號判
    例參照）。是以行為人主觀上有為自己或第三人不法所有之意圖，客觀上係以詐
    術使人將本人或第三人之物交付為要件；而所謂以詐術使人交付財物，必須行為
    人確有施用詐術，致被詐欺人因其詐術陷於錯誤，而交付財物之因果聯瑣；若行
    為人並未施用詐術，或所用方法不能認為詐術，或不致使人陷於錯誤，縱有使人
    交付財物情事，亦與詐欺罪之構成要件不符。又刑法第三百四十二條背信罪之主
    體須為他人處理事務者，即其為他人處理事務，本其對他人（本人）之內部關係
    ，負有基於一定之注意而處理事務之法的任務，因之，其為他人處理事務，係基
    於對內關係，並非對向關係，基於誠實義務，並非基於交易上信義誠實之原則，
    故如買賣契約之單純當事人乃對向關係，非為他人處理事務，其未履行給付義務
    ，僅生是否有背交易上信義誠實之原則，並非違背其誠實義務，與背信罪之要件
    不合（最高法院七十一年度台上字第一一五九號判決參照）。
四、自訴人認被告乙○○涉犯詐欺、侵占等罪嫌，無非以被告先後從自訴人及金廣利
    公司拿取約五百萬元，其中自訴人分別支付四十八萬六千六百七十元、六十七萬
    三千元、三十萬元等三筆款項，而由被告負責找地主開發土地，另由自訴人負責
    調度資金，但卻私下向地主表示並未和自訴人簽約，其認為被告係故意欺騙，因
    被告向地主表示要找新建商合作，卻向其收仲介費云云，並提出銀行票據明細表
    二份、兌現支票一覽表影本一份為證。
五、訊據被告乙○○堅決否認有何自訴人指訴之犯行，辯稱：其並未在金廣利公司任
    職，係因金廣利公司要開發南投縣草屯鎮的土地，其與該公司合作開發此案，上
    開土地上有十餘戶占住戶，必需補償給占住戶，其幫忙處理此事，土地係由金廣
    利公司以每坪四萬五千元代價購買，由金廣利公司和地主簽約，而其與占住戶簽
    約，每坪有一萬五千元之差價，是要做為土地上占有戶補償之用，其在公司有見
    過自訴人，該公司董事長介紹自訴人是公司之副理，後來金廣利公司倒閉，自訴
    人才出面表示係案外人林聰榕（即金廣利公司之負責人）的金主，表示錢是其出
    的，並要和被告合作簽約完成開發案，但自訴人並未依約履行，目前也沒處理，
    其對地主亦無法交待，其確有向上開土地之地主表示另外找一個人來完成合約，
    期間自訴人有自行找地主表示其要直接完成此案，因地主有七、八十人，無法完
    全找出地主，而無法處理，其雖未向地主明白表示找的新公司即是自訴人，但其
    當時原即指要找自訴人，且事後亦有帶自訴人去找建築師，自訴人其實僅支付其
    十萬元及二十萬元，第二次付款後，自訴人表示無力支付資金，其也找不到自訴
    人；復稱其原本並不認識自訴人，是公司倒閉後才和自訴人碰面，其向公司收取
    之款項亦非仲介費等語，並提出其於八十八年三月十六日與金廣利公司書立之協
    議書一份、本票影本三紙、被告與地主書立之合作意願書一份、同意書一份、合
    建同意書五份、八十八年九月六日合約書二份為證。經查：被告確與金廣利公司
    於八十八年三月十六日簽定合作開發買賣協議書，嗣金廣利公司就該公司有關坐
    落草屯鎮○○里○○段一一八四、一一八六、一一八七、一一八八、一一八九及
    一一九０之二地號六筆土地與土地所有權人簽定之不動產買賣契約、合建契約、
    委建契約等債權讓與自訴人等情，業據自訴人指訴明確，復有自訴人提出之協議
    書影本二份在卷可參，證人即金廣利公司工務部經理簡明坪證稱：金廣利公司曾
    推出南投縣草屯鎮○○段一一八八號等地號的開發案，土地係由被告仲介，方才
    籌組金廣利公司，被告並未在金廣利公司任職，而係和洪姓地主定協議書，有部
    分土地是合建，有部分是委賣，然後被告以每坪三萬元向地主購買，再賣給金廣
    利公司，金廣利公司曾給付被告四百三十萬元仲介費用，即是中間差價，四百三
    十萬元支票係以金廣利公司為發票人，被告部分共三百三十八萬一千元，係金廣
    利公司董事長林聰榕說要付的，其並不知道為何付這些錢，而自訴人係金廣利公
    司之承包商，承包營建工程，一方面施作，一方面投資，後來成為股東，後來整
    個土地由自訴人承受，契約是在八十八年十月十一日訂定，金廣利公司付錢給被
    告時並未經過自訴人，因金廣利公司之董事長林聰榕是通緝犯，後來被警察抓走
    了，金廣利公司因而瓦解，而金廣利公司給地主的錢大都係由甲○○出資，金廣
    利公司讓與自訴人後，就由自訴人和被告交涉等語，可見上開土地在金廣利公司
    未能繼續開發後，確由自訴人出面處理。又證人即地主洪御卿證稱：新光段一一
    八七至一一九０之二號等四筆要賣，土地係宗族共有，當時是被告做土地買賣之
    仲介，係主動來找渠等說要將土地賣給建設公司，土地還沒分割，渠等有收過整
    筆土地價格十分之一的定金，係按每人持分分配該十分之一的定金，渠等有定買
    賣合約書，上面是林聰榕的名字，但對方並未付給第二期、第三期以後，渠等向
    被告要錢，被告表示公司已瓦解，要介紹新公司等語，另證人洪耀輝證稱其有拿
    定金，渠等共有土地目前還有一些小問題未解決，是以上開土地地主確經由被告
    仲介處理本件開發土地事宜，且確有支付地主部分款項，惟嗣後被告以公司瓦解
    為由要介紹新公司等情，核與被告所辯金廣利公司倒閉，自訴人表示錢是其出的
    ，並要和被告合作簽約完成開發案，但目前也沒處理，其對地主亦無法交待，且
    其確有向上開土地之地主表示另外找一個人來完成合約等情相符。自訴人雖以被
    告收取款項後竟向地主表示要另找新公司開發云云，惟查自訴人與被告合組建設
    公司共同出資起造坐落草屯鎮○○里○○段一一八七、一一八八、一一八九及一
    一九０之二地號土地，預定起造六十八戶透天厝，且於合約補充約款約定新公
    司成立，兩方各出三人入股等情，有自訴人及被告分別提出之自訴人與被告書立
    之八十八年九月六日合約書二份（自訴人提出者係影本）在卷可參，足徵當時被
    告與自訴人確欲合組新公司繼續經營上開土地開發案件，被告依約向地主表示覓
    新公司處理，並無何違反雙方約定可言。而被告領取自訴人款項後未能履行上開
    合約約定，至多僅為契約履行與否之問題，尚無實據可證被告有何不法所有之意
    圖，及被告向自訴人施以如何之詐術而使自訴人交付款項。且被告係與自訴人約
    定合組建設公司共同出資起造房屋，二者係契約當事人之對向關係，被告並不具
    為自訴人處理事務之內部關係，縱令事後未能履約，因其非為他人處理事務，倘
    其未依約履行，至多僅生是否有背交易上信義誠實之原則，是以縱認被告未能依
    約履行合建契約、收取款項後未能處理後續土地開發事宜，亦與刑法第三百四十
    二條第一項背信罪之構成要件不該當。況民事債務當事人間，若有未依債務本旨
    履行給付之情形，在一般社會經驗而言，原因非一；其因不可歸責之事由無法給
    付，或因合法得對抗他造主張抗辯而拒絕給付，甚至債之關係成立後，始行惡意
    遲延給付，皆有可能。刑事被告依法不負自證無罪之義務，故在別無積極證據之
    情形下，自難以契約當事人單純債務不履行之狀態，而推定被告即有詐欺或背信
    之情事。
六、綜上所述，本件應僅屬民事糾葛，揆諸上開說明，被告尚難以刑法常業詐欺、侵
    占罪責相繩。此外，復查無其他積極證據足以證明有自訴人所指之犯行，本件犯
    罪嫌疑尚有不足，揆諸前開法條及判例意旨，爰依法駁回其自訴。
據上論斷，應依刑事訴訟法第三百二十六條第三項、第二百五十二條第十款，裁定如
主文。
中      華      民      國      九十二      年    十    月    二十四    日
                                    臺灣臺中地方法院刑事第十四庭
                                        審判長法  官  陳  慧  珊
                                              法  官  林  學  晴
                                              法  官  陳      葳
右正本證明與原本無異。
如不服本裁定應於送達後五日內向本院提出抗告狀。
                                              書記官
中      華      民      國      九十二      年    十    月    二十四    日


司法院資訊處製作；財團法人民間司法改革基金會備份。
